【裁判字號】    95,訴,462
【裁判日期】    951011
【裁判案由】    土地增值稅
【裁判全文】
臺中高等行政法院判決
                                九十五年度訴字第四六二號
                              .
原      告  甲○○
訴訟代理人  乙○○
被      告  臺中市稅捐稽徵處
代  表  人  丙○○
訴訟代理人  丁○○
上列當事人間因土地增值稅事件，原告不服臺中市政府中華民國
九十五年六月廿日府法訴字第○九五○一二○八三七號訴願決定
，提起行政訴訟。本院判決如下︰
    主  文
原告之訴駁回。
訴訟費用由原告負擔。
    事  實
甲、事實概要：緣坐落台中市○○區○○段一五二地號土地與同
    段一八五地號等二筆土地，原為原告之配偶林英雄所有，原
    告於民國九十三年十二月間以買賣方式取得同段一八五地號
    土地全部持分，復於同年月廿一日以買賣方式取得同段一五
    二地號土地持分一千分之一，嗣於九十四年一月十八日再由
    其配偶買回同段一八五地號土地持分千分之六十六，創設共
    有型態後，於同年二月一日將上開二筆土地辦理共有物分割
    ，由原告取得一五二地號土地，林英雄則取得同段一八五地
    號土地，同時藉分割改算過程，將同段一五二地號土地之前
    次移轉現值墊高，旋於同年七月廿五日移轉予第三人黃春梅
    、林姵菱，並經被告所屬東山分處核定土地增值稅為零元。
    嗣經該處發覺上情，乃依土地稅法第二十八條、第三十一條
    規定及財政部九十三年八月十一日頒布台財稅字第○九三○
    四五三九七三○號函所示之實質課稅原則，核定該土地前次
    移轉現值應回復創設分割前之前次移轉現值暨前次移轉日期
    ，並補徵原告土地增值稅計新台幣（下同）七六三、九七○
    元。原告不服，申請復查未獲變更，提起訴願遞遭駁回，遂
    提起本件行政訴訟。
乙、兩造聲明：
一、原告聲明求為判決：復查決定及訴願決定均撤銷。
二、被告聲明求為判決：原告之訴駁回。
丙、兩造之陳述：
壹、原告起訴意旨略以：
一、按原告本欲出售台中市○○區○○段一八五地號房地，因買
    主難以尋得，且當時土地增值稅減半之優惠期間即告屆滿，
    乃先將該筆土地自原告配偶林英雄名下，以自用住宅及每平
    方公尺一六、○○○元申報移轉予原告。嗣因考量搬家麻煩
    ，出售之標的改為同段一五二地號土地（下稱系爭土地）及
    其上建物，遂以共有物分割方式將上開二筆土地之原地價互
    換，其中過程繳納土地增值稅六四一元，於九十四年七月廿
    五日尋到買主，將該土地之房地賣予黃春梅等二人，當時稅
    捐單位稱無漲價總數額，所以無增值稅。另原告於土地增值
    稅減半之期間內先就一八五地號土地繳納一次（係以人人皆
    可使用之優惠方式及自用住宅稅率為之，並無租稅不公平可
    言），及使系爭土地無須繳納增值稅，待將來出售同段一八
    五地號土地時再依法繳納土地增值稅，故應繳納之土地增值
    稅總額相同，並無逃漏稅捐之情事。況如以「原告原先即決
    定出售系爭土地，於土地增值稅減半期間先以自用住宅移轉
    予原告，再出售予第三人」與「原告未改變主意，出售同段
    一八五地號土地」兩情況比較，二筆土地所應繳納之土地增
    值稅總和亦皆屬相同。
二、另原告及其配偶可利用自用住宅或增值稅減半期間之條件，
    如分本件、始終決定出售同段一八五地號土地及始終決定出
    售系爭土地三種之情形，系爭土地依序應繳增值稅各為一一
    三、○三八元，一一二、三九七元，一三二、八一一元；同
    段一八五地號土地之增值稅則俟將來移轉時再繳納增值稅，
    上開三種情形，該土地之原地價每平方公尺，九十四年一月
    為一、一五五．七元，六十年五月為二七．二元，六十九年
    八月為七○○元。此可證明原告並無逃漏稅捐，亦無租稅不
    公平之現象，且此種互換原地價之方法係為政府所允許，在
    法令未修正前，原告當可使用。
三、再按財政部九十三年八月十一日台財稅字第○九三○四五三
    九七三○號函釋係限於「應稅土地」與「免徵或不課徵土地
    增值稅之土地」辦理共有物分割之情況，方有實質課稅原則
    及以分割前之原地價計算漲價總數額之適用。本件二筆土地
    均為應稅土地，與該函釋所示情形截然不同，當無適用。
貳、被告答辯意旨略以：
一、按租稅法所重視者，應為足以表徵納稅能力之實質經濟事實
    。倘經濟實質上已具備課稅構成要件之納稅義務人，竟違反
    租稅立法意旨，不當利用法律上之形式或法律行為，蓄意製
    造外觀上或形式上存在之法律關係或法律狀態，使之不具備
    課稅構成要件，以減輕或免除其應納之租稅，為實現租稅公
    平，防止規避租稅而確保租稅之徵收，仍應以事實上存在之
    實質，就具體個案從事實個別之判斷，藉以決定應否課徵租
    稅及其課徵範圍（司法院大法官會議釋字第四二○號及第五
    ○六號解釋意旨參照）。又平均地權條例施行細則第二十三
    條係就土地分割時，其分割後土地之原規定地價（或前次移
    轉現值）、最近一次申報地價及當期公告土地現值如何分割
    改算所為之規定，至土地所有權之移轉，其土地漲價總數額
    之計算，則應依土地稅法第三十一條規定辦理。於一般正常
    情形下，因「以地政機關按前開平均地權條例施行細則第二
    十三條規定分算之前次移轉申報現值數額為據而核定之土地
    增值稅」與「以分割前各筆土地之前次移轉申報現值數額核
    計之土地增值稅」，二者數額並無明顯差距，故於一般稅捐
    稽徵作業上，基於便宜計算，慣例上均以地政機關分算之前
    次移轉現值核定土地增值稅。惟稅捐稽徵機關若認依平均地
    權條例施行細則第二十三條規定所分算之前次移轉現值核計
    土地增值稅有違實質課稅原則及租稅公平原則時，自仍得依
    土地稅法之相關規定核計土地增值稅。蓋分割改算地價固為
    地政機關之權責，惟課徵土地增值稅屬稅捐機關之職責，故
    關於土地增值稅之計算，自應依據土地稅法之相關規定為之
    。
二、本件系爭土地透過共有物分割過程，前次移轉現值已由六十
    年五月之每平方公尺二七．二元，墊高為每平方公尺一九、
    ○○○元，致申報移轉與第三人時無漲價數額，毋須課徵土
    地增值稅。是原告係透過取巧安排，形成共有關係後，再利
    用共有物分割改算地價之規定，墊高系爭土地之「前次移轉
    現值」，使之不具備課稅要件，規避平均地權條例第三十五
    條所規定之應計土地自然漲價總數額，顯屬脫法行為。則本
    件在經濟實質上既已具備課稅構成要件，為實現租稅公平，
    仍應以事實上存在之實質為準據，對原告課稅。又財政部針
    對部分土地所有權人為規避土地增值稅之課徵藉由部分持分
    土地之移轉以創造共有關係，再辦理共有物分割，經共有土
    地分割改算原地價之程序，提高一般原應稅土地之前次移轉
    現值之取巧行為，固於九十三年八月十一日以台財稅字第○
    九三○四五三九七三○號令釋是類案件之處理原則，其所為
    釋示既在闡明法規之原意，應自法規生效之日起有其適用。
    況此類令釋均係為實現租稅公平之基本理念及要求下，再本
    於租稅法律主義之精神，針對是類脫法行為所發布具體之統
    一解釋，俾利各稅捐機關遵循，並非以該釋令作為核課系爭
    土地增值稅之法源依據，更未侷限於應稅土地與免稅或不課
    徵土地增稅辦理共有物分割者，方得適用實質課稅之公平原
    則。此類取巧案件，原即無共有關係，而係為了規避稅負，
    蓄意製造外觀上存在之法律關係，規避土地增值稅之負擔，
    顯與民法第八百二十五條共有土地之分割係在消滅共有關係
    之目的有違。原告雖訴稱係以政府認可之共有物分割方式，
    將系爭土地與同段一八五地號土地之原地價互換，使系爭土
    地出售時不必繳納土地增值稅，嗣將來出售松昌段一八五地
    號土地時，再依法繳納土地增值稅，並無違法及逃漏稅捐等
    語，惟系爭土地與松昌段一八五地號土地於創設共有型態前
    ，分屬原告及其配偶所有，其課稅對象不同，即無原告所稱
    分次繳納土地增值稅之問題，自不宜以共有物分割後，經地
    政機關改算後之地價計算漲價數額。至原告所主張土地增值
    稅減半措施部分，按該減半政策實施期間係自九十一年二月
    一日起至九十三年一月卅一日止，系爭土地於九十四年間才
    移轉，並無減半課徵土地增值稅之問題。是被告基於實質課
    稅原則及租稅公平原則，復參照財政部前揭函釋，以分割前
    之原規定地價或前次移轉現值，核定補徵系爭土地增值稅，
    並無不合。
    理  由
一、按「已規定地價之土地，於土地所有權移轉時，應按其土地
    漲價總數額徵收土地增值稅。．．．」、「土地漲價總數額
    之計算，應自該土地所有權移轉或設定典權時，經核定之申
    報移轉現值中減除左列各項後之餘額，為漲價總數額：一規
    定地價後，未經過移轉之土地，其原規定地價。規定地價後
    ，曾經移轉之土地，其前次移轉現值。」、「本法第三十一
    條所稱土地漲價總數額，在原規定地價後曾經移轉之土地，
    於所有權移轉或設定典權時，以其申報移轉現值超過前次移
    轉時申報之現值之數額為準。」分別為土地稅法第二十八條
    、第三十一條第一項第一款及同法施行細則第四十七條所明
    定。又「原持有應稅土地之土地所有權人，利用應稅土地與
    免徵或不課徵土地增值稅之土地，取巧安排形成共有關係，
    經分割後再移轉應稅土地者，無論再移轉時之納稅義務人是
    否為原土地所有權人名義，依實質課稅原則及土地稅法第二
    十八條、第三十一條規定，該土地於分割後再移轉時，應以
    其分割前之原規定地價或前次移轉現值為原地價，計算漲價
    總數額課徵土地增值稅；本解釋令發布前類此上開經共有分
    割且再移轉之案件，應依上述規定補徵其土地增值稅。各稽
    徵機關並應加強宣導，提醒納稅義務人勿取巧逃漏。」財政
    部九十三年八月十一日台財稅字第○九三○四五三九七三○
    號函亦有明釋。此函釋係財政部基於其職權所作，與上述土
    地稅法之相關規定意旨相符，自得予以引用。
二、本件系爭土地與同段一八五地號土地，原為原告之配偶林英
    雄所有，經如事實欄所示買賣、共有及分割之過程，原告於
    九十四年二月一日取得系爭土地所有權，同時藉分割改算過
    程，將系爭土地之前次移轉現值墊高，原告於同年七月廿五
    日移轉予第三人黃春梅、林姵菱，並經被告所屬東山分處核
    定土地增值稅為零元。嗣經該處發覺上情，乃依土地稅法第
    二十八條、第三十一條規定及財政部九十三年八月十一日頒
    布台財稅字第○九三○四五三九七三○號函所示之實質課稅
    原則，核定該土地前次移轉現值應回復創設分割前之前次移
    轉現值暨前次移轉日期，並補徵原告土地增值稅計七六三、
    九七○元。原告不服，循序提起行政訴訟。
三、原告訴稱：原告本欲出售同段一八五地號房地，因買主難以
    尋得，且當時土地增值稅減半之優惠期間即告屆滿，乃先將
    該筆土地自原告配偶林英雄名下，以自用住宅稅率及每平方
    公尺一六、○○○元申報移轉予原告。嗣因考量搬家麻煩，
    出售之標的改為系爭土地及其上建物，遂以共有物分割方式
    將上開二筆土地之原地價互換。另原告及其配偶可利用自用
    住宅稅率或增值稅減半期間之條件，如分本件、始終決定出
    售同段一八五地號土地及始終決定出售系爭土地三種之情形
    ，系爭土地依序應繳增值稅各為一一三、○三八元，一一二
    、三九七元，一三二、八一一元，可證明原告並無逃漏稅捐
    ，亦無租稅不公平之現象，且此種互換原地價之方法係為政
    府所允許，在法令未修正前，原告當可使用。又財政部九十
    三年八月十一日台財稅字第○九三○四五三九七三○號函釋
    係限於「應稅土地」與「免徵或不課徵土地增值稅之土地」
    辦理共有物分割之情況，方有實質課稅原則及以分割前之原
    地價計算漲價總數額之適用，本件二筆土地均為應稅土地，
    與該釋示情形並不相同，當無適用等語。
四、再按租稅法所重視者，應為足以表徵納稅能力之實質的經濟
    事實，而非其外觀之法律行為或形式上之登記事項，對實質
    上相同經濟活動所產生之相同經濟利益，應課以相同之租稅
    ，始符合租稅法律主義所要求之公平及實質課稅原則。是則
    倘若在經濟面上實質上已具備課徵土地增值稅之納稅義務人
    ，竟違反法律實質及公平課稅之立法意旨，不當的利用法律
    上之形式或法律行為，蓄意製造外觀上或形式上存在之法律
    關係或法律狀態，規避或免除其應納之土地增值稅，為確保
    租稅公平，仍應以事實上存在之實質，就具體個案判斷其應
    課徵之土地增值稅。另按平均地權條例第三十五條前段規定
    ：「為實施漲價歸公，土地所有權人於申報地價後之土地自
    然漲價，應依第三十六條規定徵收土地增值稅。」第三十六
    條第一項前段規定：「土地增值稅之徵收，應依照土地漲價
    總數額計算，於土地所有權移轉或設定典權時行之。」揆其
    意旨在於土地自然增值，乃全體社會共同創造所致，就地主
    而言，乃不勞而獲之利得，依據憲法第一百四十三條之規定
    ，應由國家對於土地所有人所享之自然增值以課徵土地增值
    稅之方式收歸公有，即所謂漲價歸公。從而，如行為人於土
    地形式上雖發生移轉之效力，但實質上並未就其自然漲價部
    分課徵土地增值稅，嗣於土地再移轉而應課徵土地增值稅時
    ，除法律另有規定外，仍應就其未曾課徵土地增值稅以來所
    生之土地漲價數額課徵土地增值稅，方符漲價歸公之精神。
五、經查，系爭土地與同段一八五地號等二筆土地，原為原告之
    配偶林英雄所有，原告於九十三年十二月間以買賣方式取得
    同段一八五地號土地所有權全部，復於同月廿一日以買賣方
    式取得系爭土地持分一千分之一，系爭土地原地價並經地政
    機關合併地價改算，調高為九十三年十二月每平方公尺一八
    、○○○元，嗣於九十四年一月十八日再由其配偶買回同段
    一八五地號土地持分千分之六十六，創設共有關係後，於同
    年二月一日將上開二筆土地辦理共有物分割，由原告取得系
    爭土地所有權全部，林英雄則取得同段一八五地號土地，原
    告旋於同年七月廿五日移轉予第三人黃春梅、林姵菱，經被
    告所屬東山分處於九十四年八月一日以當期該土地之公告土
    地現值每平方公尺一九、○○○元計算，核定土地增值稅為
    零元，並核發土地增值稅免稅證明書（原處分卷三八頁），
    亦有交易流程圖（同卷三五頁）在卷可稽，此事實並為原告
    所不爭。
六、次查，原告與其配偶林英雄就上開二筆土地先創設共有關係
    ，再經共有物分割後消滅共有關係，由原告取回系爭地號土
    地所有權之全部，再移轉予第三人黃春梅、林姵菱等行為，
    雖外觀形式上係透過私法上契約自由之方式，而合於法律規
    定之行為。惟原告並未指出其有合理經濟行為上之考量，而
    須原告與其配偶林英雄於九十三年十二月至九十四年二月之
    短暫二個月餘期間，就該等土地創設共有關係，系爭土地原
    告持分僅一千分之一，再將共有物分割，消滅共有關係，由
    原告取得系爭地號土地所有權之全部等行為之必要。是本件
    顯係原告以取巧及迂迴之方式，先由其配偶林英雄規劃移轉
    系爭土地千分之一之小持分土地所有權予原告，繳納小額土
    地增值稅款，創造此二人之共有關係後，再利用共有物分割
    地政機關分算地價結果移轉土地，藉以逃漏系爭土地千分之
    九九九持分之原應繳納之土地增值稅，目的係藉由共有土地
    分割改算地價原則，墊高前次移轉現值進而於移轉土地時，
    逃避就土地自然增值部分應繳納之土地增值稅。是原告上開
    行為，顯然係「租稅規避」行為，其所主張此係法令所許，
    並無逃漏土地增值稅之情形，難謂有據。
七、又系爭土地經原告配偶林英雄將持分千分之一移轉予原告創
    設共有關係時，曾於九十三年十二月廿一日依當期土地公告
    現值每平方公尺一八、○○○元申報移轉現值，並繳納小額
    土地增值稅六四一元（同卷五八頁），依土地稅法第三十一
    條第一項第一款規定，此部分曾經移轉面積占系爭土地面積
    之比例千分之一，其原地價應調整為九十三年十二月每平方
    公尺一八、○○○元，其餘林英雄持分千分之九九九，於創
    設共有關係及共有物分割過程中，因該部分未經所有權之移
    轉，自無申報土地現值，即未課徵土地增值稅，是其原地價
    自應停留在分割前，即六十年五月每平方公尺二七．二元。
    是原告經共有物分割後消滅共有關係，取得系爭土地所有權
    之全部，再移轉予第三人黃春梅、林姵菱等人，被告依土地
    稅法第二十八條、第三十一條及財政部九十三年八月十一日
    台財稅字第○九三○四五三九七三○號函釋之實質課稅原則
    ，系爭土地於九十四年七月廿五日申報移轉時之土地公告現
    值每平方公尺一八、九九九元，按其中持分千分之九九九，
    以分割前之原地價六十年五月每平方公尺二七．二元；持分
    千分之一部分，以九十三年十二月每平方公尺一八、○○○
    元，重新核計並補徵土地增值稅，合計七六三、九七○元（
    同卷三六頁），自屬有據。
八、再按稅捐稽徵法第二十一條第二項所謂另發現應徵之稅捐，
    只須其事實不在行政救濟裁量範圍內者均屬之（最高行政法
    院五十八年判字第三十一號判例及九十二年度五月份庭長法
    官聯席會議決議意旨參照）。又關於土地增值稅之申報，依
    土地稅法第四十九條規定，係於土地所有權移轉時，由權利
    及義務人檢附契約影本及有關文件，共同向主管稽徵機關申
    報其土地移轉現值。本件原告利用地政機關辦理共有物分割
    改算地價，墊高系爭土地前次移轉現值之結果，形成系爭土
    地並無漲價之假象，再出售予第三人黃春梅、林姵菱等人，
    同時向被告申報其土地移轉現值，因被告並無原告先前合併
    分割之申報資料，故僅依原告移轉土地時所提出經地政機關
    分割改算之前次移轉現值核課其土地增值稅，此有土地增值
    稅申報書在卷可考（同卷三八頁），是被告顯然僅依原告提
    出之不完全資料而無從明瞭系爭土地移轉所有權之漲價實情
    ，因而作出不正確之土地增值稅免稅證明書，又此證明書係
    對原告確認其關於系爭土地免繳納土地增值稅之利益，係屬
    授益處分。是被告事後即發現原告移轉系爭應稅土地之全程
    ，依據該查得之事證重行依土地稅法第二十八條前段、第三
    十一條第一項第一款規定，核實以分割前之前次移轉現值計
    算系爭土地真正之漲價數額，對原告補徵土地增值稅，即撤
    銷原先核發之上開土地增值稅免稅證明書，符合稅捐稽徵法
    第廿一條第二項之規定，又因原告對被告提出不完全資料，
    致被告作出不正確之土地增值稅免稅證明書，依行政程序法
    第一百十九條第二款之規定，原告並無值得保護之信賴。
九、復按原告出售系爭土地予第三人黃春梅、林姵菱等人，有利
    用共有物分割改算地價原則，墊高系爭土地前次移轉現值進
    而於移轉土地所有權時，逃避系爭土地自然增值部分應繳納
    土地增值稅之情形，被告即應依上開規定及說明，予以補徵
    土地增值稅。此與原告對於系爭土地與同段一八五地號二筆
    土地，出售土地之動機及時期，暨於出售土地時，有無利用
    自用住宅之優惠稅率，或於九十一年二月一日起至九十三年
    一月三十一日止，此段期間出賣土地者，土地增值稅可減半
    繳納等因素（原告如未於該期間出售土地，即不得再享此優
    惠），二者並無關連，又原告配偶林英雄來日如有出售同段
    一八五地號土地，所應繳納之土地增值稅，應由稅捐稽徵機
    關另行核定，均與本件土地增值稅核定稅額無涉。是原告主
    張本件及始終決定出售同段一八五地號或系爭土地等三種之
    情形，並利用自用住宅之優惠稅率及土地增值稅減半期間，
    系爭土地應繳增值稅並無差異，以資證明其並未逃漏稅捐及
    無租稅不公平之現象，自無可取。至系爭土地及同段一八五
    地號土地，雖均非免繳納土地增值稅之土地，惟原告與其配
    偶林英雄二人，以取巧及迂迴之方式，規劃移轉小持分土地
    所有權並繳納小額土地增值稅款，創造該二筆土地共有關係
    後，再利用共有物分割地政機關分算地價結果移轉土地，造
    成形式上系爭土地千分之九九九持分，移轉所有權予他人，
    而免繳納土地增值稅之現象，逃漏原應繳納之土地增值稅，
    被告查明該情形，予以追繳，此亦符合財政部九十三年八月
    十一日台財稅字第○九三○四五三九七三○號函釋實質課稅
    原則之意旨，該函釋所指利用應稅土地與免徵或不課徵土地
    增值稅之土地，取巧安排形成共有關係，經分割後再移轉應
    稅土地者，應僅一例示情形，凡類此逃漏土地增值稅之情形
    ，亦應有此函釋之適用，原告指稱本件被告補徵土地增值稅
    ，有違該函釋意旨，亦無可採。
十、綜上所陳，本件原告之前述主張，均無所據。從而，被告依
    首開規定及說明之實質課稅原則，以系爭土地分割前之前次
    移轉現值為原地價，計算土地漲價總數額，向原告補徵土地
    增值稅共計七六三、九七○元，並無違誤，訴願決定予以維
    持，亦無不合。原告起訴請求撤銷復查決定及訴願決定，為
    無理由，應予駁回。又本件事證已臻明確，兩造其餘之陳述
    及主張核與本件判決之結果不生影響，爰不一一論述，併予
    敘明。
據上論結，本件原告之訴為無理由，依行政訴訟法第一百九十五
條第一項後段、第九十八條第三項前段，判決如主文。
中    華    民    國     95    年    10    月   11    日
                  第四庭審判長法  官  沈  應  南
                              法  官  林  秋  華
                              法  官  許  武  峰
以上正本證明與原本無異。
如不服本判決，應於判決送達後20日內向本院提出上訴書狀，其
未表明上訴理由者，應於提起上訴後20日內向本院提出上訴理由
書（須依對造人數附具繕本）；如於本判決宣示或公告後送達前
提起上訴者，應於判決送達後20日內補提上訴理由書（須附繕本
）。未表明上訴理由者，逕以裁定駁回。
提起上訴應預繳送達用雙掛號郵票390元（34元及5元郵票各10份
)。
中    華    民    國     95    年    10    月   16    日
                              書記官  陳  鼎  鈞


司法院資訊處製作；財團法人民間司法改革基金會備份。
